臺北高等行政法院判決　　　　　　　　　　　　 九十三年度訴字第一三四二號
　　　　　　　　　　　　　　　.
　　原　　　告　鎰聖五金工業廠股份有限公司
　　代　表　人　甲○○○
　　被　　　告　臺北縣政府
　　代　表　人　乙○○代理縣.
　　訴訟代理人　丙○○
　　　　　　　　丁○○
右當事人間因空氣污染防制法事件，原告不服行政院環境保護署中華民國九十三年三
月二日環署訴字第○九二○○九三八三八號訴願決定，提起行政訴訟。本院判決如左
：
　　主  文
訴願決定撤銷。
訴訟費用由被告負擔。
　　事  實
一、事實概要：原告在台北縣林口鄉湖北村後湖十六之一號，從事銅金屬廢料冶煉加
    工作業，且設置之低週波爐總設計容量二噸＼批，未依規定申請固定污染源設置
    、操作許可而逕自設置、操作中，涉違反空氣污染防制法第二十四條第一項之規
    定。嗣經被告環境保護局於民國九十二年十月三十日稽查時，發現原告上述行為
    屬實，認已違反空氣污染防制法第二十四條第一項規定：「公私場所具有經中央
    主管機關指定公告之固定污染源，應於設置或變更前，檢具空氣污染防制計畫，
    向直轄市、縣（市）主管機關或中央主管機關委託之政府其他機關申請核發設置
    許可證，並依許可證內容進行設置或變更。」，被告遂依同法第五十六條第一項
    規定「公私場所違反．．．第二十四條第一項或．．．，處新台幣二萬元以上二
    十萬元以下罰鍰；其違反者為工商廠、場，處新台幣十萬元以上一百萬元以下罰
    鍰。」處分原告。原告不服，提起訴願，經訴願決定不受理，原告猶未甘服，遂
    向本院提起行政訴訟。
二、兩造聲明：
　(一)原告聲明：原處分及訴願決定均撤銷。
　(二)被告聲明：駁回原告之訴。
三、兩造之主張：
甲、原告主張：
  (一)本廠於八十三年清明節遭回祿之災，當時因損壞嚴重，一時難復工，原告就去大
    陸，該廠至去年再局部整修，廠後半段擠壓機、抽伸機已漸修復操作，但遭罰的
    低週波爐因燒得嚴重又涉近千馬力高壓電．就擱在那裡，九十二年九月二十六日
    行政院環境保護署北區稽查吳先生至廠向員工高水永（國小程度）說：老闆怎麼
    不在，這是例行性檢查，沒有什麼關係只要簽名就好了，結果開罰單以水未申請
    貯留許可和爐未申請設置許可，若去年本公司爐能熔解廢銅冶煉，他應會開空污
    罰單，如縣府環保局文指於九十二年十月三十日再次前往稽查，此次公司負責人
    在場，官員確有拍照存證，爐廠確實關門一片烏漆，十一月二十日再突檢亦有拍
    照爐處於停止運轉狀態，此時並告訴我們，爐廠雖燒壞不如也申請設置許可以免
    爭議受罰，還可響應政府拼經濟根留台灣的口號，十二月收到駁回時很沮喪即至
    主管我們的環保單位劉課長處說明。
  (二)九十二年十二月九日原告要拿訴願書去縣府時，剛好陳信義議員說恰巧他也要去
    順便幫原告帶到，原告也不好意思說不，劉課長說那天開會有送達好像沒有差一
    天，我也提說台灣以前法規，在我們認知是全符合各項規定才發給工廠登記證即
    可營運，自始至今都不知道民國八十八年規定「第二批非鐵金屬二級冶煉．．．
    」，試產期間逢檢吳先生已開罰：水未申請貯留許可，公司也沒有訴願就繳款受
    罰了，但爐從火災關廠到去年九月縣府之後也每個月都有突檢拍照存證，而縣府
    所拍爐停擺之照片就是一直不肯拿出來，竊思罰也要有道理讓人心服，有關水貯
    留許可已接受處罰，但爐道火災廢置還須受罰真的很冤枉，課長就告訴我們將文
    幫代轉上級等法院申訴期限前再提出訴願。
乙、被告主張：
　(一)依空氣污染防制法第二十四條第一項所定規定：「公私場所具有經中央主管機關
　　指定公告之固定污染源，應於設置或變更前，檢具空氣污染防制計畫，向直轄市
　　、縣（市）主管機關或中央主管機關委託之政府其他機關申請核發設置許可證，
　　並依許可證內容進行設置或變更。」又依中華民國八十八年三月十二日（八八）
    環署空字第○○一五一六三號公告公私場所應申請設置、變更及操作許可之固定
    污染源「第二批非鐵金屬二級冶煉程序公告條件說明以非鐵金屬錠或非鐵金屬廢
    料為原料，從事鋼鐵以外各種金屬（如鋁、銅、鉛、鋅）之冶煉，且符合下列條
    件之一者：所有電爐（含感應爐、週波爐、誘導爐），總設計容量或總實際處理
    量為五百公斤＼批以上者。」（詳如固定污染源許可制度相關法規彙編乙冊第三
    十七頁），原告於台北縣林口鄉湖北村後湖十六之一號從事銅金屬廢料冶煉加工
    作業，且設置之低週波爐總設計容量二噸＼批，未依規定申請固定污染源設置許
    可而逕自設置。是其已違反空氣污染防制法第二十四條第一項所定之規定，本府
    遂依同法第五十六條第一項及第二項處分原告新臺幣十元罰鍰，並請其於九十三
    年二月二日前完成改善，本府依法處分並無違法或不當。
　(二)至於原告指稱：「本廠設置於民國七十八年二月，．．．，其間行政院環保署於
　　九十二年九月二十六日及台北縣環保局十月及十一月二十日稽查中本廠皆於停爐
　　狀態．．．其中十月份台北縣環保局視察後才告知本廠需申請固定污染源設立操
　　作許可．．．，申請期間卻遭致台北縣政府處於新台幣壹拾萬元罰鍰，．．．，
　　敬請惠予撤銷罰款。」原告從事銅金屬廢料冶煉加工作業，且設置之低週波爐總
　　設計容量二噸＼批，未依規定申請固定污染源設置許可而逕自設置，此一不爭事
　　實，不因其是否處於停爐狀態（按依九十二年九月二十六日環境稽查工作紀錄表
    顯示該廠亦正常操作中），而改變該低週波爐（總設計容量二噸＼批）顯已設置
    之違規情事，由是益見，原告所述純為事後推諉之詞，此一違規確認，亦經該公
    司員工簽名，尚無任何異詞，均有稽查紀錄（行政院環保署環境督察總隊北區環
    境督察大隊環境稽查工作紀錄，臺北縣政府環境保護局空氣與噪音稽查紀錄表）
    可資證明。另本件處分係依據行政院環境保護署於九十二年十月二十一日環署督
    字第○九二○○七六一五九號函交下辦理，嗣經本府環境保護局於九十二年十月
    三十日再次前往稽查確認原告從事銅金屬廢料冶煉加工作業，且設置之低週波爐
    總設計容量二噸＼批，未依規定申請固定污染源設置許可，而逕自設置，所為之
    處分，原告被處分後，於九十二年十一月十二日始提出固定污染源設置及操作許
    可申請（檢具本府環保局辦理本件原告人設置、操作許可申請案之公文副本），
    顯見原告所述申請期間遭致處分乙節，俱與事實不符。詎原告竟為規避該項處分
    ，提出片面主張之理由，不足採信，應予以駁回訴訟。
　(三)另訴訟意旨略謂：「本廠並非不盡廠方應負之責任．．．。」云云，與本案原告
    從事銅金屬廢料冶煉加工作業，未依規定申請固定污染源設置許可而擅自設置上
    述低週波爐之違規事實，不相牽涉，是核本件原處分行為尚無違誤。
　　理  由
一、按訴願法第一條第一項規定：「人民對於中央或地方機關之行政處分，認為違法
    或不當，致損害其權利或利益者，得依本法提起訴願」，第十四條第一項明定：
    「訴願之提起，應自行政處分達到或公告期滿之次日起三十日內為之。」，第十
    六條規定：「訴願人不在受理訴願機關所在地住居者，計算法定期間，應扣除其
    在途期間。但有訴願代理人住居受理訴願機關所在地，得為期間內應為之訴願行
    為者，不在此限。前項扣除在途期間辦法，由行政院定之。」
二、本件係原告於台北縣林口鄉湖北村後湖十六之一號設置低週波爐（總設計容量二
    噸＼批），從事銅金屬廢料冶煉加工作業，屬本署公告第二批公私場所應申請設
    置、變更及操作許可之固定污染源「非鐵金屬二級冶煉程序」，經行政院環境保
    護署環境督察總隊北區環境督察大隊於九十二年九月二十六日派員稽查，發現原
    告未經申請核發設置許可證即逕行設置，違反空氣污染防制法第二十四條第一項
    規定，移由原處分機關依同法第五十六條第一、二項規定，裁處新台幣十萬元罰
    鍰，並限期於九十三年二月二日前完成改善。查本件原處分書係於九十二年十一
    月十日掛號寄達原告人地址「台北縣林口鄉湖北村後湖十六之一號」，由原告之
    代表人甲○○○簽收，有原處分書之送達證書影本附原處分卷可稽；訴願決定以
    原告設址於台北縣，向原處分機關提起訴願並無在途期間扣除問題，最遲應於九
    十二年十二月十日前向原處分機關提起訴願，惟本件訴願書係由原告於九十二年
    十二月十一日派員送達台北縣政府環境保護局，有卷附訴願書上收文條碼及日期
    記明時間可證，訴願之提起業已逾越上開法定三十日不變期間，屬程序不合，予
    以不受理之決定，其論事用法，固非無據。
三、惟按訴願扣除在途期間辦法，係依訴願法第十六條第二項規定授權行政院定之，
    又同條第一項前段規定，訴願人不在受理訴願機關所在地住居者，計算法定期間
    ，應扣除其在途期間。而行政院八十九年六月二十一日所發布之該辦法第二條規
    定，即係以訴願人住居地及訴願機關所在地為標準所訂。是以對於行政機關所為
    行政處分，如受處分人直接向訴願管轄機關提出訴願書為訴願時，在途期間之計
    算，自應以訴願機關所在地與訴願人住居地為準（九十二年度各級行政法院行政
    訴訟法律座談會參照）；查訴願人即原告設址於台北縣，而訴願機關行政院環境
    保護署係設於台北市，其在途期間為二日，是以本件提起訴願屆滿日為九十二年
    十二月十二日，而原告係於九十二年十二月十一日向原處分機關提起訴願，並無
    逾期。本件訴願決定以原告提起之訴願已逾越法定三十日不變期間，屬程序不合
    ，而為不受理之決定，容有未當；惟揆諸上開說明，本件訴願決定應屬不合法，
    爰由本院予以撤銷，由訴願機關另為適法之決定。至原告雖亦請求將原處分撤銷
    ，惟查訴願決定既有上述不合法情形，應俟訴願機關重為訴願決定後，倘原告仍
    有不服而提起行政訴訟，始由本院一併審理，附此敘明。
三、據上論結，本件原告之訴為有理由，依行政訴訟法第九十八條第三項前段判決如
    主文。
中　　華　　民　　國　　九十三　　　年　　　九　　　　月　　　十　　　日
              臺 北 高 等 行 政 法 院   第 七 庭
                             審 判 長 法  官  鄭  小  康
                                      法  官　林  金  本
                                      法  官　黃  秋  鴻
右為正本係照原本作成。
如不服本判決，應於送達後二十日內，向本院提出上訴狀並表明上訴理由，如於本判
決宣示後送達前提起上訴者，應於判決送達後二十日內補提上訴理由書（須按他造人
數附繕本）。
中　　華　　民　　國　　九十三　　　年　　　九　　　　月　　　十　　　日
                                      書 記 官  王 琍 瑩
